臺灣高等法院民事裁定
110年度抗字第748號
抗  告  人  蔡純娟


上列抗告人因與相對人中租迪和股份有限公司、第一商業銀行股
份有限公司間聲明異議事件，對於中華民國110年5月11日臺灣臺
北地方法院110年度執事聲字第79號裁定，提起抗告，本院裁定
如下：
    主  文
抗告駁回。
抗告費用由抗告人負擔。
    理  由
一、本件相對人中租迪和股份有限公司向原法院聲請對抗告人之
    財產為強制執行（案列原法院109年度司執字第98359號清償
    債務執行事件，下稱系爭執行事件），相對人第一商業銀行
    股份有限公司對抗告人之財產聲請強制執行（案列原法院10
    9年度司執字第110414號）亦併入系爭執行事件辦理，經原
    法院於民國109年9月26日就抗告人對於第三人合作金庫人壽
    保險股份有限公司（下稱合庫壽險公司）之每月可領取之利
    息債權（下稱系爭債權）發扣押命令，並先於109年11月24
    日以執行命令將系爭債權移轉於相對人，命合庫壽險公司應
    按相對人債權比例分別給付予相對人，嗣於110年2月9日再
    函請合庫壽險公司自每月扣押之系爭債權保留新臺幣（下同
    ）1萬5946元予抗告人供生活所需。抗告人對上開保留生活
    所需之執行命令聲明異議，經司法事務官於110年3月29日以
    109年度司執字第98359號裁定駁回（下稱原處分），抗告人
    對之不服，提出異議，經原法院裁定駁回（下稱原裁定）。
    抗告人不服，提起本件抗告，請求廢棄原裁定。
二、按債務人依法領取之社會福利津貼、社會救助或補助，不得
    為強制執行；債務人依法領取之社會保險給付或其對於第三
    人之債權，係維持債務人及共同生活之親屬生活所必需者，
    不得為強制執行；債務人生活所必需，以最近一年衛生福利
    部或直轄市政府所公告當地區每人每月最低生活費1.2倍計
    算其數額，並應斟酌債務人之其他財產；執行法院斟酌債務
    人與債權人生活狀況及其他情事，認有失公平者，不受前三
    項規定之限制，但應酌留債務人及其扶養之共同生活親屬生
    活費用；強制執行法第122條第1、2、3、5項定有明文。故
    債務人依法領取之社會保險給付或其對於第三人之債權，除
    酌留債務人及其他共同生活之親屬生活所必需者外，得發收
    取命令、移轉命令或支付轉給命令為換價之執行（辦理強制
    執行事件應行注意事項第65條㈣參照）。
三、經查，相對人聲請對抗告人之財產為強制執行，原法院司法
    事務官就抗告人對於第三人合庫壽險公司之系爭債權發移轉
    命令，命合庫壽險公司應按相對人債權比例分別給付予相對
    人，並以系爭債權為抗告人名下唯一財產，而按衛生福利部
    公告110年度臺灣省每人每月最低生活費1萬3288元，請合庫
    壽險公司自系爭債權酌留最低生活費1.2倍即1萬5946元供抗
    告人生活所需等情，經本院調取系爭執行事件全卷核閱明確
    ，核與強制執行法第122條第2、3項規定相符。 
四、抗告意旨雖以：執行法院依強制執行法第122條第5項（抗告
    狀誤載為第4項）規定，酌留債務人生活費用時，得不受同
    條第3項關於每人每月最低生活費1.2倍之限制。參以110年
    度臺灣省每人每月最低生活費1萬3288元應加上中低收入戶
    每月補助6000元至7000元，即每人每月生活所必需支出費用
    應為1萬9288元至2萬0288元，及社會救助法第4條之1規定，
    中低收入戶之家庭總收入分配全家人口，每人每月不超過最
    低生活費1.5倍，故系爭債權應保留1萬9932元供其生活所需
    等語，並提出重大傷病免自行部分負擔證明卡、診斷證明書
    、行政院主計總處公告平均每人月消費支出、中低收入戶補
    助申請資格網頁資料為證（見系爭執行事件卷第89-93頁、
    本院卷第19頁）。惟查：
　㈠審諸107年6月13日增訂強制執行法第122條第3項之立法理由
    ：「第2項所稱債務人及其共同生活親屬生活所必需數額，
    其計算標準易生爭議，爰參考衛生福利部、直轄市政府依社
    會救助法第4條第2項所定最低生活費，所得未逾之者，可獲
    扶助或補助；逾之未滿1.5倍者，亦視個案情況可獲補助之
    制度，增訂第3項，明定以最近一年當地區每人每月最低生
    活費1.2倍為計算債務人及其共同生活親屬生活所必需之標
    準，惟仍應斟酌債務人其他財產，以免重複保留生活所必需
    ，損及債權人債權實現」。顯見立法者為避免強制執行法第
    122條第2項所稱「債務人及其共同生活親屬生活所必需數額
    」之計算標準衍生爭議，乃增訂同條第3項規定，並已參考
    社會救助法第4條第2項及第4條之1規定中低收入戶補助申請
    資格標準為每人每月最低生活費1.5倍，另行明定以每人每
    月最低生活費之1.2倍為計算債務人生活所必需之標準，自
    屬有意區別。況債務人依法領取之社會救助或補助，依強制
    執行法第122條第1項規定，本不得為強制執行，自無須適用
    同條第2項規定保留供債務人生活必需。則抗告人以社會救
    助法第4條之1規定及中低收入戶補助申請資格為據，主張系
    爭債權應保留每人每月最低生活費1.5倍即1萬9932元供其生
    活所需云云，難認有據。
　㈡又107年6月13日增訂強制執行法第122條第5項之立法理由：
    「債務人及其扶養之共同生活親屬生活所必需之費用，逾第
    3項、第4項之數額，亦應予維持；若債權人仰賴債權實現以
    維持生活（例如：債權人法定扶養權利受侵害），或依債權
    發生之原因或情節（例如：債務人故意犯罪損害債權人身體
    、健康或勞動能力），僅保護債務人一方，則有失公平，均
    應由執行法院斟酌債務人及債權人生活狀況及其他情形，酌
    留債務人及其共同生活親屬生活所必需之適當費用，為衡平
    之處理，不受第2項至第4項規定之限制，爰增訂第五項」。
    是執行法院雖得斟酌債務人與債權人之生活狀況及其他情事
    ，就生活必需費用之數額另為衡平之處理。惟抗告人僅提出
    重大傷病免自行部分負擔證明卡及精神科診斷證明書，泛稱
    其罹患重大傷病，自殺多次，又因新冠肺炎疫情影響收入云
    云，並不能釋明其生活所必需費用之適當數額有超逾1萬594
    6元之情事。況抗告人自陳其打零工及夜市擺攤收入約1萬50
    00元至1萬8000元等情（見系爭執行事件卷第87頁），可見
    抗告人除系爭債權外，尚有其他財產收入可支應生活所需，
    難認強制執行法第122條第3項所定保留數額對其有失公平。
    從而，抗告人以強制執行法第122條第5項規定之衡平原則，
    主張應自系爭債權保留1萬9932元供其生活所需云云，亦難
    認有據。
五、綜上所述，原法院司法事務官請合庫壽險公司自系爭債權保
    留1萬5946元予抗告人供生活所需之執行方法，核無違誤。
    原處分駁回抗告人之異議，原裁定駁回其對原處分之異議，
    於法均無不合。抗告論旨指摘原裁定不當，聲明廢棄，為無
    理由。
六、據上論結，本件抗告為無理由，爰裁定如主文。 
中　　華　　民　　國　　110 　年　　8  　　月　  6　　日
                民事第二十五庭   
                      審判長法  官  謝碧莉   
                            法  官  陳月雯 
                            法  官  林晏如
正本係照原本作成。
本裁定除以適用法規顯有錯誤為理由外，不得再抗告。如提起再
抗告，應於收受送達後10日內委任律師為代理人向本院提出再抗
告狀。並繳納再抗告費新臺幣１千元。
中　　華　　民　　國　　110 　年　　8 　　月　　6 　　日

                            書記官  簡維萍